臺灣苗栗地方法院民事簡易判決　　　　　 96年度苗簡字第8號
原　　　告　乙○○
　　　　　　丁○○
上　1　 人
法定代理人　丙○○
　　　　　　甲○○
共　　　同
訴訟代理人　黃文崇律師
被　　　告　己○○
　　　　　　戊○○
共　　　同
訴訟代理人　陳淑芬律師
上列當事人間確認通行權存在事件，本院於民國96年11月29日言
詞辯論終結，判決如下：
    主  文
確認原告就被告己○○所有坐落苗栗縣三義鄉○○○段六三八之
九、六三八之三一、六三八之三二地號土地及被告戊○○所有坐
落苗栗縣三義鄉○○○段六三八之七地號土地，如附圖二所示綠
色部分面積七一九平方公尺，有通行權存在。
被告應將如附圖二所示ＡＢ連線部分面積○點二一平方公尺之竹
柵門拆除，並於前項原告具有通行權之範圍，應容忍原告通行，
不得設置地上物或為任何妨害原告通行之行為。
原告其餘之訴駁回。
訴訟費用由被告己○○負擔二十分之九，被告戊○○負擔二十分
之六，餘由原告負擔。
本判決第二項得假執行。但被告己○○如以新臺幣壹拾壹萬仟
肆佰元為原告預供擔保，被告戊○○如以新臺幣捌萬零柒佰拾
元為原告預供擔保，得免為假執行。
    事實及理由
一、原告起訴主張：
  (一)苗栗縣三義鄉○○○段638-9 、638-31、638-32地號土地（
    下稱638-9 、638-31、638-32地號土地）係被告己○○所有
    ，苗栗縣三義鄉○○○段638-7 地號土地（下稱638-7 地號
    土地）係被告戊○○所有，被告2 人為夫妻，另苗栗縣三義
    鄉○○○段638-11地號土地（下稱638-11地號土地）為原告
    乙○○所有，苗栗縣三義鄉○○○段638-12地號土地（下稱
    638-12地號土地）為原告丁○○所有。查638-11、638-12地
    號土地對外與公路並無適宜之聯絡，於73年間兩造之前手與
    訴外人吳東象等人協議開闢1 條產業道路以通公路（自632-
    38地號土地往南經638-7 、638-31、638-9 、同段638-37、
    同段638-19、同段638-19、同段638-10等地號土地後，可接
    至638-11、638-12地號土地），原告本亦通行該道路與公路
    相通，惟被告近來卻在該道路上築造圍籬，不讓原告通行，
    至於其他土地所有權人對原告可通行該道路則無意見，為此
    爰依民法第787 條規定對被告訴請確認通行權存在，原告主
    張依該道路之現狀寬度4 公尺作為通行範圍，被告並應將通
    行範圍內之竹柵門拆除。
  (二)對被告抗辯所為之陳述：
  1.638-11、638-12地號土地上林木茂盛，原告每年均可申請砍
    伐採運，95年即已得苗栗縣政府採運許可，現場並有怪手從
    事皆伐林木作業，被告稱原告使用該土地只須看樹木成長云
    云，顯屬不實。
  2.附圖二所示紅色道路坡度較斜，且有多處轉彎，供車輛通行
    困難。
  3.附圖二所示藍色道路中同段638-23地號土地以北之土地被告
    並未設定地役權，地主亦未讓一般人通行。並聲明：(1)確認
    原告就被告己○○所有638-9 、638-31、638-32地號土地及
    被告戊○○所有638-7 地號土地，如附圖一所示綠色部分面
    積960 平方公尺，有通行權存在。(2)被告應將如附圖一所示
    ＡＢ連線部分之竹柵門拆除，並於前項原告具有通行權之範
    圍，應容忍原告通行，不得設置地上物或為任何妨害原告通
    行之行為。
二、被告之抗辯：
  (一)被告在638-7 、638-9 、638-31、638-32地號土地上經營民
    宿，被告用竹柵門擋住原告主張之道路是怕不良份子進出，
    係為了保護客人之安全。
  (二)被告現在並不是走原告主張之道路，被告與其他地主另外再
    開了一條產業道路通行，原告可從附圖二所示之紅色道路依
    序經由同段638-28、同段638-29、638-9 、同段638-14、同
    段638-10地號土地，可與原告主張之道路相接而通至638-11
    、638-12地號土地，被告在同段638-28地號土地有設定地役
    權，在附圖二所示紅色道路以北與舊130 縣道相接之藍色道
    路中之同段638-2 、同段638-23、同段638-25地號土地亦有
    設定地役權，原告藉由該道路通行對被告所受損害最少。
  (三)原告偶爾至638-11、638-12地號土地看看樹木，只要有1 公
    尺寬之道路即可，並不需要到4 公尺。並聲明：(1)原告之訴
    駁回。(2)如受不利判決，願供擔保請准宣告免為假執行。
三、原告主張：638-9 、638-31、638-32地號土地係被告己○○
    所有，638-7 地號土地係被告戊○○所有，而638-11地號土
    地為原告乙○○所有，638-12地號土地為原告丁○○所有，
    638-11、638-12地號土地對外與公路並無適宜之聯絡，係為
    袋地等情，業據提出土地登記謄本、地籍圖為證（見卷第9
    至16、30至32頁），且為被告所不爭執（見卷第61頁），堪
    信為真實。
四、按土地因與公路無適宜之聯絡，致不能為通常使用者，土地
    所有人得通行周圍地以至公路；前項情形，有通行權人，應
    於通行必要之範圍內，擇其周圍地損害最少之處所及方法為
    之，民法第787 條第1 項前段、第2 段分別定有明文。是本
    件應探究者為：原告應如何通行，方屬在通行必要之範圍內
    ，對周圍地損害最少之處所及方法？經查：
  (一)638-11、638-12地號土地地目林，使用地類別為林業用地，
    有土地登記謄本在卷可考（見卷第15、16頁），為非都市土
    地，而依非都市土地使用管制規則附表一各種使用地容許使
    用項目及許可使用細目表所載，林業使用及其設施為容許使
    用項目，造林（設施）、林產物採用設施為免經申請許可使
    用細目，原告並曾向苗栗縣政府申請於95年11月10日至96年
    5 月10日間在638-11、638-12地號土地採伐山黃麻及雜木而
    獲許可，有苗栗縣政府96年8 月14日府農林字第0960117201
    號函及所附之公（私）有林主產物採運許可證、公文簽辦單
    、辦理民眾申請採運許可會勘記錄附卷可稽（見卷第133 至
    141 頁），是造林、林產物採伐為638-11、638-12地號土地
    之通常使用範圍，應可認定，又參諸汽車（一般交通工具）
    及為達前述造林、林產物採伐之使用目的所需之挖土機、運
    輸林產物之貨車，其車寬約2 公尺多（本院於現場勘驗時63
    8-11、638-12地號土地上有一挖土機，經丈量其寬度為2.5
    公尺，有勘驗筆錄、現場照片可參【見卷第41、53頁】），
    是以通行範圍以3 公尺寬為已足，且為通行所必要，原告主
    張：通行範圍應為道路現況之4 公尺寬等語，並非對638-7
    、638-9 、638-31、638-32地號土地損害最少之處所及方法
    ，不符合上揭民法有關通行權規定之法意，故原告於此主張
    ，於該道路3 公尺寬以內之部分即附圖二所示綠色部分面積
    719 平方公尺，洵屬有據，於超過3 公尺寬之部分，即非可
    採，而被告所辯：原告偶爾至638-11、638-12地號土地看看
    樹木，只要有1 公尺寬之通行範圍即可等語，亦不足憑採。
  (二)被告另辯稱：原告可從附圖二所示之紅色道路與原告主張之
    道路相接而通至638-11、638-12地號土地，原告藉由該道路
    通行對被告所受損害最少等語。惟經本院會同兩造至現場勘
    驗結果，附圖二所示之紅色道路坡度甚陡，且有大角度之轉
    彎，並有多處之道路寬度僅2.6 平方公尺，此有勘驗筆錄、
    現場圖、現場照片在卷可憑（見卷第176 至184 頁），不適
    宜供汽車、挖土機、貨車通行，顯無從達到638-11、638-12
    地號土地前述之通常使用目的，是被告上揭所辯，應非可採
    。
五、再按民法第787 條第1 項前段規定之目的乃使土地與公路有
    適宜之聯絡，而得為通常之使用，故妨阻土地與公路適宜之
    聯絡，致不能為通常之使用者，土地所有人得請求除去之，
    所妨阻者，不限於周圍地上，即在公路上亦然，始能貫徹該
    條規定之目的（最高法院88年台上字第2864號判決意旨參照
    ），是以鄰地通行權之行使，在土地所有人方面，為其所有
    權之擴張，在鄰地所有人方面，其所有權則因而受限制（最
    高法院78年台抗字第355 號判例意旨參照）。638-11、638-
    12地號土地與公路無適宜之聯絡，原告於附圖二所示綠色部
    分部分面積719 平方公尺平方公尺可主張通行權，已如前述
    ，被告於上開通行權範圍即應容忍原告通行，惟被告竟在其
    上設置如附圖二所示ＡＢ連線部分之竹柵門，有現場圖、現
    場照片可稽（見卷第179 、184 頁），自有妨阻土地與公路
    適宜聯絡之情形，依上說明，被告之所有權受到限制，原告
    得請求被告除去如附圖二所示ＡＢ連線部分之竹柵門，始能
    貫徹民法第787 條規定之目的，故原告於此主張，應屬可採
    。
六、從而，原告訴請確認就638-7 、638-9 、638-31、638-32地
    號土地有通行權存在，另請求被告應將設置之竹柵門拆除，
    並於原告具有通行權之範圍，應容忍原告通行，不得設置地
    上物或為任何妨害原告通行之行為，於主文第1 項、第2 項
    所示之範圍內，為有理由，應予准許，逾此部分之請求，則
    屬無據，應予駁回。
七、本件事證已臻明確，兩造其餘攻防方法及所提證據，業經審
    酌，核與本件判決結果無影響，爰不逐一論述，併此敘明。
八、本件係關於財產權之訴訟其標的金額在新臺幣500,000 元以
    下之簡易訴訟程序，惟就主文第1 項之確認之訴，其性質並
    不宜宣告假執行，故僅就主文第2 項被告敗訴之判決，依民
    事訴訟法第389 條第1 項第3 款規定，依職權宣告假執行，
    又被告陳明願供擔保請准宣告免為假執行，核無不合，爰酌
    定相當之擔保金額，予以准許。
九、據上論結，本件原告之訴為一部有理由，一部無理由，依民
    事訴訟法第436 條第2 項、第79條、第85條第1 項但書、第
    389 條第1 項第3 款、第392 條第2 項，判決如主文。
中　　華　　民　　國　　96　　年　　12　　月　　7　 　日
                  苗栗簡易庭法　官　張 文 毓
以上正本係照原本作成。
如不服本判決，應於送達後20日內向本院提出上訴狀（須附繕本
）。
                            書記官  黎 東 成
中　　華　　民　　國　　96　　年　　12　　月　　7 　　日
